臺灣高等法院民事判決
109年度上字第291號
上  訴  人  葉育宗  
訴訟代理人  蕭萬龍律師
複代理  人  鄭哲維律師
被上訴  人  葉春桂  
訴訟代理人  蔡尚樺律師
複代理  人  黃子容律師
上列當事人間請求返還買賣價金事件，上訴人對於中華民國108
年11月29日臺灣桃園地方法院108年度訴字第865號判決提起上訴
，本院於109年7月28日言詞辯論終結，判決如下：
    主      文
上訴駁回。
第二審訴訟費用由上訴人負擔。
    事實及理由
一、本件上訴人主張：緣訴外人即兩造之母葉李阿英欲於○○市○○
    區置產，以安養天年與安頓部分尚未成家之子女，恰被上訴
    人於民國100年5月間購置坐落○○市○○區○○段0000地號土地及
    其上同段443 建號建物（門牌號碼：○○市○○區○○路0000號，
    下稱系爭不動產），葉李阿英遂於100年5、6月間與被上訴
    人口頭約定，以新臺幣（下同）500萬元向被上訴人購買系
    爭不動產（下稱系爭買賣契約）。又因訴外人即葉李阿英之
    長女葉月雲向葉李阿英購買○○市○○區○○段0000○0000○000地
    號土地（即舊地號○○段260、259-8、142-3地號土地，下合
    稱系爭○○段土地，分稱各地號），遂由葉月雲陸續將購屋價
    金500萬元轉交予被上訴人。詎被上訴人始終未將系爭不動
    產移轉登記予葉李阿英，而葉李阿英於107年10月8日死亡，
    遺產由子女即葉月雲、訴外人葉月里、葉秋月、葉月娥、葉
    文川、葉秀珍（上6人下合稱葉月雲等6人）、伊（上7人下
    合稱葉月雲等7人）與被上訴人繼承，葉月雲等7人遂於108
    年1月16日以存證信函通知被上訴人於文到後15日內履行系
    爭買賣契約，將系爭不動產登記為葉李阿英之全體繼承人公
    同共有，否則，即以被上訴人債務不履行而解除系爭買賣契
    約。惟被上訴人收受後置之不理，迄今已逾15日，則系爭買
    賣契約已發生解除之效力。系爭買賣契約既經解除，被上訴
    人自應返還買賣價金500萬元予葉李阿英之全體繼承人。爰
    依系爭買賣契約及解除契約之法律關係提起本件訴訟，求為
    命被上訴人應給付500 萬元予葉李阿英之全體繼承人公同共
    有，及自起訴狀繕本送達翌日起至清償日止，按週年利率5%
    計算利息之判決。並願供擔保，請准宣告假執行。
二、被上訴人則辯以：伊經訴外人林紹雄仲介於100年4月8日向
    訴外人林天祥以595萬元購買系爭不動產，並為支付買賣價
    金向林紹雄借貸600萬元（595萬元作為購買系爭不動產之價
    金、5萬元作為仲介費），故不可能於同年5月折價為500萬
    元出售予葉李阿英，伊與葉李阿英間並無買賣關係存在。葉
    月雲雖於100年10月19日匯款342萬2798元予伊，惟係葉李阿
    英感念其為娘家付出所為贈與，並非透過葉月雲給付伊購屋
    價金。則上訴人依買賣與解除契約之法律關係，請求伊給付
    500萬元予葉李阿英之全體繼承人，顯屬無據，不應准許。
    並陳明如受不利判決，願供擔保請准宣告免為假執行。 
三、原審為上訴人敗訴之判決，上訴人不服提起上訴，聲明：㈠
    原判決廢棄。㈡被上訴人應給付500萬元予葉李阿英之全體繼
    承人公同共有，及自起訴狀繕本送達翌日起至清償日止， 
    按年息5%計算之利息。㈢願供擔保請准宣告假執行。被上訴
    人則答辯聲明：㈠上訴駁回。㈡如受不利判決，願供擔保請准
    宣告免為假執行。
四、兩造不爭執事項：
  ㈠被上訴人於100年4月8日以595萬元，向林天祥購買系爭不動
    產，於簽約時給付110萬元，於同年4月29日給付100萬元，
    於同年5月9日給付200萬元，於同年6月2日給付185萬元，有
    發票日100年4月8日面額為100萬元、發票日同年5月3日面額
    為100萬元、發票日同年5月10日面額為200萬元、發票日同
    年5月25日面額為185萬元之支票足憑（見原審卷一第303至3
    09頁）。
　㈡被上訴人於100年5月30日匯款3萬5000元，於同年6月17日匯
    款25萬元，於同年9月2日匯款3萬元至葉月雲○○市○○區農會
    帳戶，葉月雲於同年10月19日匯款342萬2798元予被上訴人
    、28萬0053元予葉李阿英，有○○農會帳戶存摺、匯款紀錄與
    匯款申請書可證（見原審卷一第45至59頁）。
  ㈢被上訴人於100年6月17日向臺灣省農會（○○辦事處）借款350
    萬元，並由葉李阿英於100年6月13日提供系爭1140、634地
    號土地，為臺灣省農會設定最高限額468萬元之抵押權，嗣
    於同年10月19日清償向臺灣省農會之借款。
  ㈣葉李阿英於100年8月31日將系爭○○○○段土地，以贈與為原因
    移轉登記為葉月雲所有，有○○市○○地政事務所108年10月18
    日函檢附之土地登記謄本、土地登記申請書、土地增值稅不
    課徵證明書、土地增值稅繳款書、土地所有權贈與移轉契約
    書、贈與稅不計入贈與總額證明書、贈與稅免稅證明書、抵
    押權塗銷同意書足憑（見原審卷二第34至109頁）。
  ㈤葉月雲於100年10月19日將系爭○○段土地，以800萬元售予訴
    外人張麗華，並於同年11月24日移轉所有權予張麗華，有土
    地買賣契約書、地籍異動索引足憑（見原審卷二第302至310
    頁、卷一第267至281頁)。
  ㈥被上訴人於108年3月5日將系爭不動產以1200萬元售予訴外人
    曾志騏，有不動產買賣契約書可稽(見原審卷一第311至321
    頁）。
五、本院判斷：
    上訴人主張葉李阿英於100年5、6月間以500萬元向被上訴人
    購買系爭不動產，並透過葉月雲給付被上訴人購屋價金500
    萬元，惟被上訴人卻不辦理所有權移轉登記，嗣葉李阿英於
    107年10月8日死亡，遺產由兩造與葉月雲等6人繼承，因被
    上訴人遲不辦理所有權移轉登記，葉月雲等7人遂於108年1
    月16日以存證信函通知被上訴人於文到後15日內履行系爭買
    賣契約，將系爭不動產移轉登記為葉李阿英之全體繼承人公
    同共有，否則，即解除系爭買賣契約。惟被上訴人迄今仍未
    移轉系爭不動產之所有權登記，系爭買賣契約即已解除，其
    自得請求被上訴人給付500萬元予葉李阿英之全體繼承人公
    同共有云云。惟為被上訴人所否認，並以前詞置辯。經查：
  ㈠按當事人互相表示意思一致者，無論其為明示或默示，契約
    即為成立。當事人對於必要之點，意思一致，而對於非必要
    之點，未經表示意思者，推定其契約為成立，關於該非必要
    之點，當事人意思不一致時，法院應依其事件之性質定之。
    民法第153條定有明文。次按買賣契約以價金及標的物為其
    要素，價金及標的物，自屬買賣契約必要之點，至其他非必
    要之點如付款方式、程式、稅金負擔等，兩造如無特別約定
    ，自應依法律規定為之，不能因此而謂買賣尚未成立。惟依
    舉證責任分配之原則，仍應由主張對於必要之點達成意思一
    致之一方，負舉證責任。
  ㈡被上訴人抗辯：林天祥於100年4月8日以595萬元出售系爭不
    動產予伊，於同年5月11、30日依序移轉系爭不動產所有權
    予伊，伊為支付買賣價金向林紹雄借款600萬元等情，有不
    動產買賣契約書、土地與建物登記謄本足憑(見原審卷一第6
    3至69頁、原審調字卷第37至43頁），核與證人林紹雄證稱
    ：被上訴人向伊借款600萬元等語相符（見原審卷二第247頁
    ）。衡諸常情，被上訴人既於100年4月8日以595萬元向林天
    祥購買系爭不動產，並為支付買賣價金而向林紹雄借款600
    萬元，當無於同年5、6月間折價95萬元，以500萬元賠售予
    葉李阿英之理。上訴人主張被上訴人於100年5、6月間以500
    萬元出售系爭不動產予葉李阿英，乃屬違反常情且有利於上
    訴人之事實，自應由上訴人負舉證責任。
  ㈢上訴人雖以葉月雲之後開證述，主張被上訴人與葉李阿英間
    有系爭買賣契約存在云云。然證人葉月雲雖於原審證稱：我
    跟母親(即葉李阿英）買○○的地（即系爭○○段土地），葉李
    阿英打算用這些錢去買系爭不動產，葉李阿英約在100年農
    曆7月左右向葉春桂購買系爭不動產，葉春桂跟我討錢，說
    我跟葉李阿英買○○土地的錢趕快給她，葉李阿英賣○○土地的
    錢是500萬元，說要買系爭不動產給大家住，葉李阿英與葉
    春桂沒有訂立書面買賣契約，系爭不動產買賣價金為500萬
    元，我有給葉春桂500萬元云云（見原審卷二第227至228頁
    ）。惟查： 
  ⒈葉李阿英於100年8月31日將系爭○○段土地以贈與為原因移轉
    登記為葉月雲所有，葉月雲雖陳稱係以500萬元向葉李阿英
    購買，然葉月雲旋於100年10月19日將系爭○○段土地以800萬
    元售予張麗華，前後僅49日，即獲利300萬元。又葉月雲係
    於100年10月19日始匯款342萬2798元予被上訴人，於未出售
    系爭○○段土地予張麗華前，並未代葉李阿英支付購屋款予被
    上訴人，尚難認葉月雲於未出售系爭○○段土地前，有代葉李
    阿英給付購屋款予被上訴人之能力。果爾，葉李阿英如欲出
    售系爭○○段土地購買系爭不動產，於100年10月19日逕以800
    萬元出售予張麗華，並以所得款項之600萬元清償被上訴人
    向林紹雄之貸款即可，除可讓被上訴人不會賠售系爭不動產
    外，另可回收200萬元，實無讓葉月雲時隔49日淨賺300萬元
    ，卻讓被上訴人虧損95萬元出售系爭不動產之必要。則葉月
    雲上開證言，顯與常情有違，並不可採。
  ⒉葉月雲雖證稱曾給付500萬元予被上訴人，惟其除於100年10
    月19日匯款342萬2798元予被上訴人外，其餘部分均僅徒托
    空言，且為被上訴人所否認，並不足採。而葉月雲匯款342
    萬2798元予被上訴人，乃因被上訴人於100年6月17日向臺灣
    省農會（○○辦事處）借款350萬元，並由葉李阿英於100年6
    月13日提供系爭1140、634地號土地，為臺灣省農會設定最
    高限額468萬元之抵押權。葉月雲為使系爭○○段土地順利過
    戶予張麗華，故匯款342萬2798元予被上訴人，塗銷系爭114
    0、634地號土地之抵押權，以取得張麗華給付之買賣價金80
    0萬元，尚難認係代葉李阿英給付購屋款。則葉月雲證稱其
    代葉李阿英給付500萬元予被上訴人，亦不足採。
  ⒊觀諸葉月雲所陳稱購買系爭○○段土地，及其匯款予被上訴人
    、葉李阿英之流程，葉月雲於100年8月31日自葉李阿英處取
    得系爭○○段土地，並未給付葉李阿英任何買賣價金，迨至同
    年10月19日以800萬元轉售系爭○○段土地予張麗華，方於同
    日匯款342萬2798元予被上訴人、28萬0053元予葉李阿英。
    據此計算，葉月雲出售系爭○○段土地所得扣除其淨賺之300
    萬元及匯給被上訴人與葉李阿英之款項後，尚有129萬7149
    元【計算式：0000000－0000000－000000－0000000＝0000000】
    去向不明。葉月雲陳稱係以現金代葉李阿英給付予被上訴人
    ，作為購買系爭不動產之價金，被上訴人則否認收受。衡諸
    葉月雲於100年10月19日給付予葉李阿英之款項係均以匯款
    方式，該去向不明之129萬7149元當無不採匯款方式交付予
    被上訴人之理。苟葉月雲未給付該129萬7149元予被上訴人
    ，則其向葉李阿英購買系爭○○段土地再轉售予張麗華，實際
    獲利即高達429萬7149元【計算式：0000000＋0000000＝00000
    00】。以經濟分析之立場而言，葉月雲無異以無償方式取得
    系爭○○段土地逾1/2之價值，並致葉李阿英繼承人所得繼承
    遺產大幅減少；而葉月雲證稱其已代葉李阿英給付購屋款50
    0萬元予被上訴人，亦可使葉李阿英繼承人將遺產減少造成
    之不利益轉向被上訴人求償。則葉月雲之證言，除有違常情
    與徒托空言外，其於本件並有切身之利害關係，可憑信性甚
    低，尚難採為有利於上訴人之認定。 
  ㈣林紹雄雖於原審證稱：葉李阿英、葉月雲還有1個男生有去找
    過我，印象中葉李阿英沒有說話坐在我旁邊，是葉月雲說系
    爭房地是她媽媽（即葉李阿英）拿錢出來，另1個男生說有
    去給我查資金，有一點嚇我的意思，買系爭房地是葉李阿英
    出的錢，叫我要把系爭房地的權狀還給葉李阿英，當時因為
    葉春桂拿權狀設定抵押所以放在我那邊，我說這是你們的家
    務事，……當時葉李阿英看起來身體平平的還好，葉李阿英沒
    說什麼話等語(見原審卷二第248至249頁)。惟葉李阿英於當
    日並未向林紹雄表示曾向被上訴人購買系爭不動產，僅葉月
    雲向林紹雄表示葉李阿英有拿錢出來，是葉李阿英縱有拿錢
    出來，但拿錢出來之原因多端，或借貸或贈與被上訴人，難
    以此即認被上訴人有與葉李阿英就系爭不動產締結買賣契約
    。則林紹雄上開證言，尚難採為有利於上訴人之認定。
  ㈤證人林劍明雖於原審證稱：有聽人在講葉春桂要把系爭不動
    產賣掉，我說先把謄本調出來看，我就請人幫忙調出來看，
    看到二個順位的抵押權，我跟葉月雲去找葉李阿英，葉李阿
    英說小木屋是她賣了別塊地買的，我跟葉月雲先去找林紹雄
    ，說要幫葉春桂還第二順位抵押權，再讓葉文川去承擔銀行
    的貸款，當時林紹雄說找不到葉春桂，沒有辦法塗銷第二順
    位抵押權。我跟葉月雲就走掉，葉李阿英後來有拜託我載葉
    月雲與葉李阿英去林紹雄家，我沒有進去，所以我不了解等
    語(見原審卷二第251至252頁）。惟僅係聽聞葉李阿英表示
    賣別塊地去買小木屋，對於被上訴人有無於100年5、6月間
    以500萬元出售系爭不動產予葉李阿英等情，並未親聞，亦
    難採為有利於上訴人之認定。
  ㈥另①證人葉文川雖於本院證稱：100年過年時媽媽有跟我提到
    說要買這棟房子，但是沒有錢，她想說要賣一塊土地，來買
    這房子。這房子是葉春桂先去買的，媽媽說要再跟葉春桂買
    ，媽媽要賣另外一塊農地給我大姊，賣多少錢我不清楚，但
    是媽媽有跟我講錢直接從我大姊葉月雲那邊匯給葉春桂，葉
    月雲有匯錢，但是付多少錢我不曉得。②證人葉月娥雖於本
    院證稱：媽媽在100年左右說要買○○路1209號房屋，因為我
    都去哥哥葉育宗家載媽媽去長庚回診，她就會跟我聊，說她
    要買○○路房子，她說要賣家裡土地，去買○○路房子，後來土
    地有賣掉，賣給大姊葉月雲，實際賣多少錢我不清楚，賣了
    之後由大姊葉月雲匯給葉春桂錢，我知道葉月雲有匯錢，給
    多少錢我不知道。③證人葉月里雖於本院證稱：我聽媽媽講
    過，因為我身體不好，我會回去媽媽那邊，媽媽有說她要買
    ○○路房子，她賣○○的地給姐姐葉月雲，我知道那時候葉月雲
    付了300多萬元，她有付現金給葉春桂。我不知道我媽媽用
    多少錢買系爭房地。④證人葉秀珍雖於本院證稱：我媽媽說
    要賣老家土地去買○○路房子，哥哥葉育宗、葉文川以後他們
    都要住在那邊。○○路房屋多少錢我不知道，後來老家土地我
    也不知道媽媽賣給誰（見本院卷第158至164頁）。惟均係聽
    聞葉李阿英轉述向被上訴人購買系爭不動產之情，對於葉李
    阿英究竟以多少錢向被上訴人購買，或葉月雲究竟代葉李阿
    英支付多少買賣價金予被上訴人，全都毫無所悉，尚難認可
    證明葉李阿英有與被上訴人就系爭不動產買賣價金必要之點
    ，達成意思表示一致，自難採為有利於上訴人之認定。
  ㈦綜上所述，上訴人就其主張被上訴人以虧損95萬元之方式賠
    售系爭不動產予葉李阿英，葉月雲曾代葉李阿英給付500萬
    元購屋款予被上訴人之事實，難認已舉證以實說明，則其依
    買賣與解除契約之法律關係，請求被上訴人給付500萬元予
    葉李阿英之繼承人全體公同共有，顯屬無據。
六、從而，上訴人依系爭買賣與解除契約之法律關係，請求被上
    訴人給付500萬元予葉李阿英之全體繼承人公同共有，及自
    起訴狀繕本送達翌日起至清償日止，按週年利率5%計算之利
    息，非屬正當，不應准許。原審所為上訴人敗訴之判決，並
    無不合。上訴論旨指摘原判決不當，求予廢棄改判，為無理
    由，應駁回其上訴。
七、本件事證已臻明確，兩造其餘之攻擊或防禦方法及所用之證
    據，經本院斟酌後，認為均不足以影響本判決之結果，爰不
    逐一論列，附此敘明。
八、據上論結，本件上訴為無理由，依民事訴訟法第449條第1項
    、第78條，判決如主文。
中　　華　　民　　國　　109 　年　　8 　　月　　11　　日
                  民事第三庭    
                      審判長法  官  林玉珮
                            法  官  朱美璘
                            法  官  何君豪
正本係照原本作成。
如不服本判決，應於收受送達後20日內向本院提出上訴書狀，其
未表明上訴理由者，應於提出上訴後20日內向本院補提理由書狀
（均須按他造當事人之人數附繕本）上訴時應提出委任律師或具
有律師資格之人之委任狀；委任有律師資格者，另應附具律師資
格證書及釋明委任人與受任人有民事訴訟法第466 條之1第1項但
書或第2項（詳附註）所定關係之釋明文書影本。如委任律師提
起上訴者，應一併繳納上訴審裁判費。
中　　華　　民　　國　　109 　年　　8 　　月　　12　　日

  　　　　　　　　　　　　　書記官  陳奕伃
附註：
民事訴訟法第466條之1（第1項、第2項）：
對於第二審判決上訴，上訴人應委任律師為訴訟代理人。但上訴
人或其法定代理人具有律師資格者，不在此限。
上訴人之配偶、三親等內之血親、二親等內之姻親，或上訴人為
法人、中央或地方機關時，其所屬專任人員具有律師資格並經法
院認為適當者，亦得為第三審訴訟代理人。